【裁判字號】    96,訴,2653
【裁判日期】    970403
【裁判案由】    損害賠償
【裁判全文】
臺灣臺中地方法院民事判決              96年度訴字第2653號
原      告  己○○
法定代理人  戊○○
            甲○○
訴訟代理人  王世勳律師
被      告  乙○○
被      告  台中汽車客運股份有限公司
法定代理人  丙○○
訴訟代理人  庚○○
上2人共同
訴訟代理人  辛武律師
複代理人    丁○○
當事人間因過失傷害事件（96年度中交簡字第1298號），經原告
提起刑事附帶民事訴訟，由本院刑事庭移送前來（96年度中交簡
附民字第26號），本院於民國97年3月3日言詞辯論終結，判決如
下：
    主      文
被告應連帶給付原告新臺幣壹佰貳拾柒萬捌仟柒佰貳拾元，及
自民國96年5月23日起至清償日止按週年利率5%計算之利息。
原告其餘之訴駁回。
本判決原告勝訴部分，於原告以新臺幣肆拾貳萬元為被告供擔保
後，得假執行。但被告以新臺幣壹佰貳拾壹佰貳拾柒萬捌仟柒佰
貳拾元為原告預供擔保，得免為假執行。
原告其餘假執行之聲請駁回。
    事實及理由
壹、程序方面：
一、按當事人法定代理人之代理權消滅，而有訴訟代理人者，其
    訴訟程序並不當然停止，民事訴訟法第170條、第173條定有
    明文。且言詞辯論終結後，縱發生當然停止事由，本於其辯
    論之裁判仍得宣示之，民事訴訟法第188條第1項但書亦有明
    定。查原告係民國77年3月30日生，本院言詞辯論終結後，
    因原告已成年，其法定代理人之代理權即為消滅，惟依前揭
    規定，本院仍得不待原告本人聲明承受訴訟，本於其原法定
    代理人所為言詞辯論為裁判，合先敘明。
二、按訴狀送達後，原告不得將原訴變更或追加他訴。但擴張或
    減縮應受判決事項之聲明者不在此限，民事訴訟法第255條
    第1項第3款定有明文。原告起訴聲明原請求被告應賠償原告
    新台幣（下同）3,267,800元及法定利息，於訴狀送達後減
    縮訴之聲明請求被告賠償2,371,354元及法定利息，合於上
    開法條之規定，應予准許。
貳、兩造爭執要旨：
一、原告主張略以：被告乙○○係被告台中汽車客運股份有限公
    司（下稱台中客運公司）之司機，於95年9月13日7時55分許
    ，駕駛台中客運公司之車牌號碼077-FC營業用大客車，沿台
    中市○○路外側車道由西往東方向行駛，行經中清路105 之
    7號前，未注意車前狀況且與在右側同向前行由原告所騎乘
    之車牌號碼P2R-660號機車保持併行之安全間隔，致該營業
    用大客車之車身與右後輪碰撞原告機車之左後照鏡，使原告
    倒地後受有脾臟破裂、左側第1至9肋骨骨折、肺挫傷及氣血
    胸之重傷害。爰依侵權行為請求被告連帶賠償如下：(1)醫療
    費用20,084元。(2)看護費55,800元，含95年9月19日起至27
    日止，住院看護9日、每日2200元，及同年月28日起至10月
    27日止居家看護30日，每日1200元。(3)自受傷之日起1年不
    能工作損失192,000元，暨受傷滿一年起至年滿60歲退休止
    ，共40.5年減少勞動能力損害1,103,470元。(4)精神慰撫金
    1,000,000元。並聲明：被告應給付原告2,371,354元，及自
    附帶民事起訴狀繕本送達翌日起至清償日止，按週年利率百
    分之5計算之利息。並願供擔保請准宣告假執行。
二、被告抗辯略以：本件車禍發生時，被告乙○○所駕營大客車
    已完成超車動作而直線行駛於快車道上，原告無駕照而駕駛
    機車，因閃避路邊停車而突然駛入快車道，以致擦撞被告乙
    ○○右後車身，原告具有相當過失，又其無照駕駛不諳路權
    觀念為本件肇事主因，被告乙○○行車未偏離車道並無過失
    。原告請求勞動能力損害，關於不能工作期間、是否減少勞
    動能力有爭執，請求精神慰撫金金額過高，應以300,000元
    為洽當等語。並聲明：原告之訴駁回；如受不利判決，願供
    擔保請准宣告免為假執行。
、本件經兩造整理爭點如下：
一、不爭執事項：（本院採為判決之基礎）
  1.被告乙○○為受僱於被告台中客運公司之司機。
  2.被告乙○○於95年9月13日7時55分許，駕駛車牌號碼077-FC
    營業用大客車，沿台中市○○路外側車道由西往東方向行駛
    ，行經中清路105之7號前時，與在右側同向前行由原告所騎
    乘之車牌號碼P2R-660號機車碰撞，該營業用大客車右後輪
    碰撞前開機車之左後照鏡，使原告倒地後受有脾臟破裂、左
    側第1至9肋骨骨折、肺挫傷及氣血胸之重傷害。
  3.原告於車禍發生前在紅發食品有限公司擔任外場服務生，每
    月薪資16000元。
  4.醫療費用15800元、醫療用品費用4284元、看護費用55800元
    ，每月薪資16000元部分均不爭執。
二、爭執之事項
  1.被告乙○○就本件車禍是否有過失？暨原告是否與有過失？
  2.不能工作期間？原告日後是否減少勞動能力？
  3.慰撫金數額？
肆、得心證之理由：
一、兩造對於被告乙○○駕駛前開被告台中客運公司之營業大客
    車，於上揭時地與騎乘機車之原告發生車禍，原告因本次車
    禍受有前開傷害等情並不爭執，雖被告否認被告乙○○駕車
    有過失，辯稱：本件車禍發生時，前開大客車已完成超車動
    作，並無偏離車道，係原告為閃避路邊停車，才撞到伊大客
    車右後輪弧云云。然依被告乙○○於刑事案件陳稱：肇事之
    前伊原先行駛在慢車道上，靠近慢車道與快車道分隔線，因
    超商前有一部汽車佔據慢車道，伊往快車道行駛，當時並未
    看到伊駕駛的大客車前、後、旁邊有機車行駛，等聽到有機
    車倒下來聲音，伊就馬上停下來等語；原告於刑事案件證述
    略以：當時路邊有停車，所以伊騎到快車道裡面，被告開的
    公車由其左後方開過來，公車車身擦撞到伊機車左後照鏡，
    伊就跌倒受傷等語。即雙方就當時係同向併行，且因欲超越
    路邊停車而向左閃避等情，陳述互核一致，惟依刑案卷附道
    路交通事故現場圖顯示，兩造駕駛車輛碰撞位置已在超過該
    路邊停車位置之後，然當時原告駕駛之機車係行駛在前，被
    告乙○○駕駛之大客車係自左後方行駛而來，堪認被告乙○
    ○駕駛大客車，疏未注意前車動態，且超越時疏未與其保持
    安全間隔；與原告駕駛重機車，閃避前方停車向左偏入外側
    車道時，疏未注意左側直行來車動態並讓其先行，同為肇事
    原因。而按汽車行駛時，駕駛人應注意車前狀況及兩車併行
    之間隔，並隨時採取必要之安全措施。機器腳踏車行駛之車
    道，應依標誌或標線之規定行駛；無標誌或標線者，依下列
    規定行駛：變換車道時，應讓直行車先行，並注意安全距離
    。由同向二車道進入一車道，應讓直行車道之車輛先行，無
    直行車道者，外車道之車輛應讓內車道之車輛先行。但在交
    通壅塞時，內、外側車道車輛應互為禮讓，逐車交互輪流行
    駛，並保持安全距離及間隔。道路交通安全規則第94條第3
    項、第99條第1項第3款、第4款分別定有明文。本件被告乙
    ○○於前揭時、地駕車時，未遵守上開規定而肇事，致原告
    受有前開重傷害，其確有過失，即堪認定。本件經臺灣省台
    中市區車輛行車事故鑑定委員會鑑定，暨臺灣省車輛行車事
    故覆議鑑定委員會覆議結果，亦同此認定。且被告乙○○因
    過失傷害並經本院判處罪刑在案（本院96年度中交簡字第12
    98號刑事簡易判決），其於本件辯稱並無過失云云，委無可
    採（其抗辯與有過失及過失比例部分審酌於後）。原告此部
    分之事實，即堪信為真正。
二、按因故意或過失，不法侵害他人之權利者，負損害賠償責任
    。受僱人因執行職務，不法侵害他人之權利者，由僱用人與
    行為人連帶負損害賠償責任。汽車、機車或其他非依軌道行
    駛之動力車輛，在使用中加損害於他人者，駕駛人應賠償因
    此所生之損害。不法侵害他人之身體或健康者，對於被害人
    因此喪失或減少勞動能力或增加生活上之需要時，應負損害
    賠償責任。又不法侵害他人之身體、健康、名譽、自由、信
    用、隱私、貞操，或不法侵害其他人格法益而情節重大者，
    被害人雖非財產上之損害，亦得請求賠償相當之金額，民法
    第184條第1項、第188條第1項、第191條之2、第193條第1項
    、第195條第1項分別定有明文。原告既因被告乙○○之不法
    故意侵權行為而受有損害，依首揭規定，原告自得請求被告
    連帶賠償其損害。茲就原告得請求賠償之金額，審酌如后：
  (一)醫療費用及醫療用品費用，業經兩造協議各按15,800元、4,
    284元計算，合計20,084元，原告此部分請求即應准許。
  (二)看護費，業經兩造協議按15,800元計算（含住院看護自95年
    9月19日起至95年9月27日止，共計9日，每日2,200元；居家
    看護自95年9月28日起至95年10月27日止，共計30日，每日1
    200元，合計55,800元，並有原告提出看護證明書為憑），
    原告此部分請求，亦應准許。
  (三)喪失或減少勞動能力損害：
  1.原告因本件車禍受有脾臟破裂、左側第1至9肋骨骨折、肺挫
    傷及氣血胸等傷害，送醫後切除脾臟，已如前述。依據澄清
    綜合醫院中港分院96年10月25日澄高字第962763號函載明：
    「患者於95年9月13日至本院急診，當日緊急手術，行脾臟
    切除術，因為脾臟破裂大量內出血，另外合併左側肩胛骨骨
    折及左側第一至第九共九根肋骨骨折及左側氣、血胸，經胸
    管引流治療，術後於加護病房治療，95年9月19日轉普通病
    房，95年9月27日出院共計住院15天，95年10月2日、10月9
    日、10月16日門診複診，轉復健科治療，96年6月28日因運
    動會喘至門診複查2次」、「病患日後會有的主要問題為：
    1.脾臟切除後，日後會有感染的風險。2.左側胸部可能因骨
    折後擴張不全，亦有呼吸困難情形，需做呼吸相關訓練」等
    語。而脾臟為人體器官之一，若遭切除，即無法再生回復應
    有功能，自影響人體器官之完整，且脾臟屬於淋巴器官，可
    過濾外來有害物質，如經摘除，將造成人體免疫力之減低等
    情，有原告提出之相關文獻資料在卷可據；復查喪失脾臟亦
    屬勞工保險殘廢給付標準表第48項之障害，自會導致傷者之
    勞動能力減少，堪認原告受有喪失或減少勞動能力之損害。
    原告係77年3月30日生，自95年9月13日受傷之日起至年滿60
    歲之日止，喪失或減少勞動能力期間共41年6月又8日，然原
    告陳明僅按41年6月計算（見96年10月22日準備書狀），爰
    按此標準計算之。
  2.喪失勞動能力（不能工作）部分：
    按民法第193條因侵害他人身體或健康，以致喪失或減少勞
    動能力損害，其金額應就被害人受侵害前之身體健康狀態、
    教育程度、專門技能、社會經驗等方面酌定之，不能以一時
    一地之工作收入為準，應以其能力在通常情形下可能取得之
    收入為標準。查原告於受傷前紅發食品有限公司擔任外場服
    務生，每月薪資16000元，已據兩造所不爭執，並有原告服
    務證明書及稅務電子閘門資料在卷可憑。其喪失或減少勞動
    能力情形，依據澄清綜合醫院中港分院前開函文，原告於95
    年9月13日急診入院，經進行脾臟切除術及胸管引流治療，
    術後於加護病房治療，同年月19日轉普通病房，同年月27日
    出院共住院15日，95年10月2日、10月9日、10月16日門診複
    診，轉復健科治療，此後迄至96年6月28日因運動會喘門診
    複查2次，出院後固無密集就醫治療情形，再依其提出診斷
    證明書記載「宜休養52週」，固無從判斷長達52週（1年）
    期間係喪失（完全無法工作）或減少勞動能力。然按當事人
    已證明受有損害而不能證明其數額或證明顯有重大困難者，
    法院應審酌一切情況，依所得心證定其數額，民事訴訟法第
    222條第2項定有明文，本院斟酌原告所受傷害非輕，曾接受
    脾臟切除術而住院15日、出院後約每週門診複查1次，嗣轉
    復健科治療，暨另兩造不爭執原告出院後迄至95年10月27日
    有居家看護必要，暨原告受傷前為餐飲業之外場服務生，此
    種工作型態極需體力勞動，縱於出院、復健及居家看護後一
    定期間，亦難以立即投入工作，因認原告此部分損害，以不
    能工作（喪失勞動能力）期間6個月計算為適當（超過6個月
    部分，因原告仍減少勞動能力，另計算如後），故原告請求
    此部分薪資損害96,000元（計算式：16000×6＝48000），
    應予准許。
  3.減少勞動能力部分：
    被告駕駛前開營業大客車，於上揭時地與騎乘機車之原告發
    生車禍，致原告脾臟破裂、左側第1至9肋骨骨折、肺挫傷及
    氣血胸等傷害，送醫後切除脾臟，第按喪失脾臟屬勞工保險
    殘廢給付標準表第48項之障害，將導致傷者之勞動能力減少
    ，已如前述。而按被保險人身體遺存障害，適合被保險人標
    準表之任何一項目時，按各該項目之殘廢等級給與之。勞工
    保險條例第55條第一款定有明文。而脾臟切除屬勞工保險殘
    廢給付標準表第48項之障害，殘廢等級九、給付標準為280
    天。依勞工保險條例附表勞工保險殘廢給付標準表，最高殘
    廢等級一級、給付標準為1200日，原告喪失脾臟屬九級殘廢
    、給付標準為280天，依此比例計算結果，原告減少勞動能
    力應為23.33％（計算方式：280÷1200＝23.3333）。故原
    告於41年（即41年6月，減不能工作之6月）減少勞動能力之
    損害，依每月最低基本工資17,280元計算，受有其勞動能力
    損害，按年別5%複式霍夫曼係數扣除中間利息（第一年不扣
    除中間利息），其得請求賠償金為1,099,347元（計算式：
    17280×12×23.3 3%＝48377元，小數點以下四捨五入，下
    同；48377×41年之霍夫曼係數22.00000000＝0000000）。
  (四)精神慰撫金：按以人格權遭遇侵害，受有精神上之痛苦，而
    請求慰藉金之賠償，其核給之標準，須斟酌雙方之身分、資
    力與加害程度及其他各種情形核定相當之數額。且所謂「相
    當」，應以實際加害情形與其名譽影響是否重大及被害人之
    身分、地位與加害人之經濟情況等關係定之，最高法院86年
    度臺上字3537號判決意旨可參。本院審酌原告因本件車禍受
    有脾臟破裂、左側第1至9肋骨骨折、肺挫傷及氣血胸等傷害
    ，而其因而住院及進行手術，且因切除脾臟，將使免疫力降
    低，復將因肋骨骨折後擴張不全而有呼吸困難情形，又其甫
    滿20歲，正值青春年華，失去脾臟後難免對其身心造成創傷
    ，暨兩造身分地位及財產情形（詳本院97年3月3日言詞辯論
    筆錄及卷附之稅務電子閘門財產調件明細表）等一切情狀，
    認原告請求被告給付精神慰撫金1,000,000元，尚屬過高，
    應核減為700,000元始為允當。
三、再按，按損害之發生或擴大，被害人與有過失者，法院得減
    輕賠償金額或免除之；上開規定於被害人之代理人或使用人
    與有過失者，準用之，民法第217條第1項前段、第3項分別
    定有明文。此項規定之目的在謀求加害人與被害人間之公平
    ，倘受害人於事故之發生亦有過失時，由加害人負全部賠償
    責任，未免失諸過酷，是以賦與法院得不待當事人之主張，
    減輕其賠償金額或免除之職權。此所謂被害人與有過失，只
    須其行為為損害之共同原因，且其過失行為並有助成損害之
    發生或擴大者，即屬相當，不問賠償義務人應負故意、過失
    或無過失責任，均有該條項規定之適用。本件車禍肇事原因
    ，係因兩車同向行經肇事地點，因路旁停放之汽車佔據慢車
    道，雙方均因閃避而行駛於快車道，當時原告駕駛之機車係
    行駛在前，被告乙○○駕駛之大客車係自左後方行駛而來，
    因被告乙○○駕駛大客車，疏未注意前車動態，且超越時疏
    未與其保持安全間隔；與原告駕駛重機車，閃避前方停車向
    左偏入外側車道時，疏未注意左側直行來車動態並讓其先行
    ，致兩車於超越該路邊停車位置後碰撞，雙方同為肇事原因
    。則原告與有過失而肇事，其原告請求被告賠償之金額應依
    民法第217條第1項規定予以酌減。本院斟酌上開各情，認原
    告就損害之發生及擴大亦同負35%之與有過失，認應免除被
    告35%之賠償金額。依此計算，原告得請求被告賠償之金額
    為1,250,100元（計算式：(20,084＋55,800＋96,000＋1,09
    5,382＋700,000)×65%＝1,278,723，元以下四捨五入）。
四、綜上所述，原告本於侵權行為法律關係，請求被告給付損害
    賠償1,278,723元，及自起訴狀繕本送達翌日即96年5月23日
    起至清償日止，按年息5%計算之利息範圍內，為有理由，應
    予准許。逾此部分所為之請求，為無理由，應予駁回。
五、假執行之宣告：兩造均陳明願供擔保，請准宣告假執行，爰
    就原告勝訴部份，分別酌定相當擔保金額准許之。至原告其
    餘假執行之聲請，因其餘之訴駁回而失所據，應予駁回。
六、兩造其餘主張陳述及所提之證據，經本院審酌後，認均不影
    響本判決之結果，不予一一論述，附此敘明。
伍、本件原告提起刑事附帶民事訴訟，而由本院簡易庭依刑事訴
    訟法第504條第1項規定，裁定移送前來，依同條第2項規定
    免繳納裁判費，於本院審理期間，本件亦無其他必要訴訟費
    用，是並無訴訟費用負擔問題，併予敘明。
陸、宣告假執行及免為假執行之依據：民事訴訟法第390條第2項
    、第392條第2項。
中    華    民    國    97    年    4     月     3    日
                  民事第三庭    法  官  林慧貞
正本係照原本作成。
如對本判決上訴，須於判決送達後20日內向本院提出上訴狀。
中    華    民    國    97    年    4     月     3    日
                                書記官


司法院資訊處製作；財團法人民間司法改革基金會備份。
